【裁判字號】    97,消債更,52
【裁判日期】    970804
【裁判案由】    更生事件
【裁判全文】
臺灣基隆地方法院民事裁定            97年度消債更字第52號
債  務  人  甲○○
上列當事人聲請消費者債務清理事件，本院裁定如下：
    主  文
聲請駁回。
聲請費用由聲請人負擔。
    理  由
一、按聲請更生或清算不合程式或不備其他要件者，法院應以裁
    定駁回之，但其情形可以補正者，法院應定期間先命補正；
    又債務人與金融機構協商成立者，不得聲請更生或清算。但
    因不可歸責於己之事由，致履行顯有重大困難者，不在此限
    ；本條例施行前，債務人依金融主管機關協調成立之中華民
    國銀行公會會員辦理消費金融案件無擔保債務協商機制與金
    融機構成立之協商，準用前項之規定，消費者債務清理條例
    第8條、第151條第5項、第6項分別定有明文。衡諸債之關係
    ，係以當事人間之信賴關係為基礎，為社會經濟組織之重要
    支柱，故當事人於以法律行為追求自己之利益之際，亦應顧
    及對方之利益，並考量債權債務在社會上之作用，本於誠實
    及信用之原則，行使債權及履行債務。是對於已陷入經濟上
    困境之消費者，若任其於惡性循環之債務窘境中生存，將衍
    生嚴重之社會問題，難以維持安定之社會經濟秩序，故為兼
    顧債權人、債務人雙方之利益，對陷於經濟上困境之消費者
    ，乃允其於消費者債務清理條例施行後，得選擇以重建型之
    更生程序或清算型之清算程序清理其債務，藉以妥適調整債
    務人與債權人及其他利害關係人間之權利義務關係，保障債
    權人獲得公平受償，並謀求消費者經濟生活之重建復甦機會
    。惟對於已與金融機構協商成立，或於本條例施行前，已依
    金融主管機關協調成立之中華民國銀行公會會員辦理消費金
    融案件無擔保債務協商機制與金融機構成立協商之債務人，
    自應受該成立協議拘束，按協議條件履行，僅有其後發生情
    事變更，在清償期間收入或收益不如預期，致該方案履行困
    難甚或履行不能，因不可歸責於己，始能聲請更生或清算；
    若非因不可歸責於己之事由，致履行顯有重大困難，僅係為
    圖謀減免債務，而不為債務之履行，自有違債權契約為誠信
    契約之本旨，為避免債務人任意毀諾已成立之協商，肇致道
    德危險，濫用更生或清算之裁判上債務清理程序，故依消費
    者債務清理條例第151條第6項準用同條第5項前段之規定，
    不得聲請更生或清算。
二、本件聲請意旨略以：聲請人於消費者債務清理條例施行前，
    曾於民國95年8月23日依照中華民國銀行公會會員辦理消費
    金融案件無擔保債務協商機制與最大債權銀行國泰世華商業
    銀行就協商時確定之債務總金額新臺幣（下同）450萬3,458
    元協商債務清償方案，協商成立並約定每月償還39,452元。
    聲請人每月收入扣除扶養親屬費用外，不足繳款，另家有一
    智障女兒須照顧，致妻子亦無法外出工作等顯因非可歸責於
    己之事由，致履行有重大困難，且其無擔保或無優先權之債
    務總額未逾1,200萬元，復未經法院裁定開始清算程序或宣
    告破產，爰依法聲請更生云云。
三、查本件聲請人具狀聲請更生，雖同時提出債權人清冊、財產
    及收入狀況說明書、95年度、96年度綜合所得稅各類所得清
    單、全國財產稅總歸戶財產查詢清單、依中華民國銀行公會
    會員辦理消費金融案件無擔保債務協商機制所成立協議之協
    議書及還款計劃等到院，惟聲請人就「有不可歸責於己致履
    行顯有重大困難之事由與證據」僅略稱「收入扣除親屬扶養
    費用外，不足繳款，另家有一智障女兒須照顧，致妻子亦無
    法外出工作。」並未提出協商成立後有不可歸責於己致不能
    履行協商條件之相關證據，及漏未檢附其他相關財產、戶籍
    資料。本院乃於97年5月30日以裁定命聲請人限期補正：聲
    請人何以願意每月償還39,452元與金融機構達成協商，協商
    時預計之償還計劃為何即如何籌措清償經濟之來源？曾依協
    商償還5期之實際經濟來源？嗣後未能繼續依協商金額償還
    之原因 (嗣後不能履約之財務、收入狀況與之前曾按期償還
    之財務、收入狀況有何改變）？亦即嗣後不能繼續依協商金
    額償還，有何不可歸責於己之事由？及補附如裁定附表所示
    之財產、戶籍資料，該裁定於97年6月5日合法送達聲請人，
    有該裁定送達證書在卷足稽。聲請人雖於97年6月16提出民
    事陳報狀補正，然綜觀其補正之內容，迄今猶未補正受扶養
    人謝岡純之綜合所得稅各類所得清單、生活費用、扶養費用
    必要支出數額之原因及種類暨相關證明等文件；且就「有不
    可歸責於己致履行顯有重大困難之事由與證據」僅概稱「協
    商後每期應償還之金額雖縮小，但收入仍不足支出，且如不
    協商金融機構之催收無心上班，協商後尚不足額另有向友人
    借調，但5期後因籌不出錢逾10日後即毀諾。」然依聲請人
    提出之95、96年綜合所得稅各項所得資料清單所示，聲請人
    95年全年之薪資等收入總計為649,393元，96年全年之薪資
    等收入為639,681元，據此換算95年之月收入約為54,116元
    ，96年之月收入約為53,306元，聲請人在協商成立前後之月
    收入並無明顯之減少﹔而每月生活、扶養費用，在協商成立
    之前後並無任何明顯之重大改變，亦即聲請人所陳述之生活
    及扶養費用之必要開銷，在協商成立之前即已始終存在，而
    非在協商成立之後始有突發之遽增，是亦難認聲請人已補正
    於協商成立後有不可歸責於己致不能履行協商條件之相關證
    據。
四、況查：
  (一)聲請人自稱月收入扣除每月生活、扶養費用，已入不敷出，
    故無力繼續履行原協商。然聲請人於協商之時，對其財務及
    還款狀況知之甚詳，猶願與各參與銀行公會協商機制之債權
    銀行達成分期還款協議，則聲請人於協商當時必已考量自身
    還款能力，始會達成協議，以聲請人95年月入約54,116元，
    且協商成立後亦能如期還款5期觀之，堪認聲請人協商時確
    已充分考量其自身狀況及償債能力，難謂協商顯失公平。
  (二)聲請人雖稱協商成立後，就每月應繳金額之不足部分，均向
    友人借調資金，惟查聲請人所提出之債權人清冊，除金融機
    構債權人外，並無其他民間債權人，而聲請人亦未提出其他
    相關之民間借貸證明，從而聲請人之說詞，即難以採信。
  (三)又聲請人僅泛稱「收入扣除扶養親屬費用外，不足繳款。」
    本件聲請人既未釋明前經協商時，其收入情況與本件聲請時
    有何不同，難認協商時顯失公平，或嗣後發生情事變更，在
    清償期間收入或收益不如預期，或支出有突發之遽增，致該
    方案履行困難甚或履行不能之情形，且聲請人就上述諸點均
    未釋明係嗣後不可歸責於己致履行顯有重大困難，即難認有
    何不可歸責於聲請人之事由。又聲請人任職金鼎證券工作，
    既有固定收入之履行能力，縱有履行不便，或短暫之突發情
    事，允宜經由個別債權銀行協商程序以求適當履債或請求短
    暫性延期，斷無任由聲請人任意選擇毀諾聲請更生之理。
五、綜上所述，本件聲請人既與金融機構成立協商，且其收入並
    無任何重大變化應仍能依協商內容而為履行，又未能釋明因
    何不可歸責於己之事由導致履行協商內容顯有重大困難，其
    聲請更生，顯與前開規定不符，聲請更生要件不備，揆諸前
    開說明，應駁回其更生之聲請，爰裁定如主文。
中    華    民    國    97    年    8     月    4     日
                  民事庭法  官  徐世禎
以上正本係照原本作成。
如對本裁定抗告，應於本裁定送達後10日內，向本院提出抗告狀
，並繳納抗告費新臺幣1000元。
中    華    民    國    97    年    8     月    4     日
                        書記官  周素秋


司法院資訊處製作；財團法人民間司法改革基金會備份。
